高雄高等行政法院判決
　　　　　　　　　　　　　　　九十三年度訴字第九三七號
　　　　　　　　　　　　　　　.
原　　　告　聯石有限公司
代　表　人　甲○○
訴訟代理人　丁○○
被　　　告　高雄縣政府
代　表　人　乙○○縣長
訴訟代理人　丙○○
　　　　　　戊○○
上列當事人間因採取土石事件，原告不服經濟部中華民國九十三
年十月十三日經訴字第０九三０六二二八四九０號訴願決定，提
起行政訴訟。本院判決如下：
　　主  文
原告之訴駁回。
訴訟費用由原告負擔。
    事  實
甲、事實概要：
緣原告前經被告核發高雄縣美濃鎮○○段七一六、七四九、七四
九之一、七五０、七五一、七五二地號等六筆地號土地（下稱系
爭土地）之土石採取許可證，許可有效期間自民國（下同）九十
二年五月二十日起至九十三年五月十九日止，原告於所核准之土
石採取場第二區土石開採作業完成後執行回填作業時，經被告於
九十三年一月二十八日派員至上開地號現場會勘並量測開挖深度
，查獲原告未依核定計畫書採取土石，超挖情節嚴重，被告乃依
土石採取法第二十條及第三十九條第一項第一款之規定，對原告
處罰鍰新臺幣（下同）二百五十萬元。原告不服，提起訴願，經
遭決定駁回，遂提起本件行政訴訟。
乙、兩造之聲明：
一、原告聲明求為判決：
（一）訴願決定及原處分均撤銷。
（二）訴訟費用由被告負擔。
二、被告聲明求為判決：
（一）原告之訴駁回。
（二）訴訟費用由原告負擔。
丙、兩造主張之理由：
一、原告起訴意旨略謂：
（一）按行政行為，應依下列原則為之‧‧‧採取之方法所造成
      之損害不得與欲達成目的之利益顯失均衡，行政程序法第
      七條定有明文。訴外人丁○○、郭周美、陳清和、簡林菊
      、蔡月桃、謝金昌、黃忠俊等七人於九十二年六月五日與
      原告及蔡燕林共同協定經營系爭土地之土石開採，雙方共
      同議定條款，惟因執行者蔡燕林違反約定，及違法超挖，
      經被告裁罰二百五十萬元，原告不否認有超挖土方數量一
      八、一四四‧三一立方公尺之事實，然本件原告向被告申
      請許可採取之土石，係售予威勳企業股份有限公司（下稱
      威勳公司），以每立方公尺二百二十元作為交易價格，惟
      原告就回填土方（含運費）每立方公尺須支出一百二十元
      ，回填整平所使用之機具及工人每立方公尺須支出三十五
      元，另挖級配挖方費每立方公尺須支出三十五元，換言之
      ，原告每挖一立方公尺所須支出之成本即達一百九十元，
      以每立方公尺土方售價二百二十元計，扣掉一百九十元之
      成本，每立方公尺原告僅賺取三十元之利潤。原告超挖一
      八、一四四‧三一立方公尺，所獲之利潤共五十四萬三千
      三百二十九元（一八、一四四‧三一乘以三十等於五四三
      、三二九）。惟被告竟科處原告最高金額之罰鍰二百五十
      萬元，顯未仔細審酌本件原告施工之過失程度及利益得失
      間是否顯失衡平，就土石採取法第三十九條第一項第一款
      規定之額度為適當之裁量，是被告所為之罰鍰處分，未考
      量行政法一般法律原則，有裁量濫用之違法。
（二）又按行政程序法第一百零三條第五款規定，行政處分客觀
      上明白足以確認者，行政機關固得不給予陳述意見之機會
      ，然所謂「客觀上明白足以確認者」，係指法律上毫無爭
      議而言，倘有法律適用上之疑義，即應予人民陳述意見之
      機會，本件被告未予原告陳述意見，供被告審酌科處罰鍰
      之參考，嗣後亦未補正上開行政處分之瑕疵，故被告所為
      之行政處分顯已違反行政程序法第一百零二條規定，應予
      撤銷。
二、被告答辯意旨略謂：
（一）按土石採取法第二十條規定：「土石採取人應依核定之土
      石採取計劃採取土石，並辦理水土保持、環境維護、整復
      及防災措施。」，第三十九條第一項第一款規定：「有下
      列情形之一者，處新臺幣五十萬元以上兩百五十萬元以下
      罰鍰：一、未依第二十條規定核定之土石採取計劃採取土
      石，‧‧‧。」。查原告未依核定之土石採取計劃採取土
      石，經被告相關單位於九十三年一月二十八日現場會勘並
      量測開挖深度（約為十四公尺）發現已超出核定計畫深度
      （十公尺），因違規情節嚴重，經審慎裁量採最高罰處理
      。
（二）查原告主張行政行為，採取之方法所造成之損害不得與欲
      達成目的之利益顯失均衡；但因原告超挖約四公尺，整體
      開挖深度約達十四公尺，已屬深開挖；原告為被告核准之
      土石採取場，須依核可之土石採取計畫進行開挖，計畫中
      之安全防護措施、邊坡設計亦只能承受十公尺之開挖深度
      ，今若超挖達深開挖，可能造成場區○○○○○道路沉陷
      ，有嚴重影響往來人車安全之虞，嚴重性不言可喻；再者
      ，原告之土石採取場第二分區已於九十三年一月二十八日
      前開採完畢，且被告之相關單位已於九十二年十二月二十
      五日會勘完畢，因此該場區○○○○○段，實不應該再有
      開採之情形，可見原告之違規應屬故意，再加上前述超挖
      情事嚴重，故被告採最高罰之裁量，並無裁量濫用之違法
      或不當之處。
（三）次查原告主張被告未給予陳述意見之機會；依行政程序法
      第一百零三條第五款規定，行政處分客觀上明白足以確認
      者，行政機關得不給予陳述意見之機會，原告違反土石採
      取法第二十條之行為，由九十三年一月二十八日會勘紀錄
      、現場照片及原告委託專業技師所作之測量報告，已明白
      足以確認，故不給予陳述意見之機會，於法並無不合；原
      告雖提及行政程序法第一百零三條第五款規定，需法律上
      毫無爭議，但依本案之情形，引用之法規，並無法律爭議
      之處，採用行政程序法第一百零三條第五款並無不當。且
      依九十三年一月二十八日現場會勘紀錄之結論三，已請原
      告提出陳情意見函復被告辦理，惟原告並未提出陳述意見
      ，故被告並無違反行政程序法第一百零二條之規定。綜上
      所述，原告之訴並無理由，請判決駁回之。
   理  由
一、按「土石採取人應依核定之土石採取計畫採取土石，並辦理
    水土保持、環境維護、整復及防災措施。」、「有下列情形
    之一者，處新臺幣五十萬元以上二百五十萬元以下罰鍰：一
    、未依第二十條規定核定之土石採取計畫採取土石，並辦理
    水土保持、環境維護、整復及防災措施者。」分別為土石採
    取法第二十條及第三十九條第一項第一款所明定。
二、經查，本件原告前經被告以九十二年五月二十二日府建使字
    第０九二００九二二六０號函核發系爭土地之土石採取許可
    證，許可有效期間自九十二年五月二十日起至九十三年五月
    十九日止，原告於所核准之土石採取場第二區土石開採作業
    完成後執行回填作業時，經被告於九十三年一月二十八日派
    員至上開地號現場會勘並量測開挖深度，查獲原告未依核定
    計畫書採取土石，超挖情節嚴重，被告乃依土石採取法第二
    十條及第三十九條第一項第一款之規定，對原告處罰鍰二百
    五十萬元等情，為兩造所不爭執，並有被告九十二年五月二
    十二日府建使字第０九二００九二二六０號函、九十三年三
    月二十九日府建土字第０九三００四０六二八號函及違反土
    石採取法案件行政處分書等附於原處分卷及訴願卷可稽，洵
    堪信實。
三、原告雖訴稱：原告不否認有超挖土方數量一八、一四四‧三
    一立方公尺之事實，然本件原告向被告申請許可採取之土石
    ，係售予威勳公司，每立方公尺原告僅賺取三十元之利潤，
    原告超挖一八、一四四‧三一立方公尺，所獲之利潤共五十
    四萬三千三百二十九元，惟被告竟科處原告最高金額之罰鍰
    二百五十萬元，顯未仔細審酌本件原告施工之過失程度及利
    益得失間是否顯失衡平，就土石採取法第三十九條第一項第
    一款規定之額度為適當之裁量，是被告所為之罰鍰處分，未
    考量行政法一般法律原則，有裁量濫用之違法；且本件被告
    未給予原告陳述意見，供被告審酌科處罰鍰之參考，嗣後亦
    未補正上開行政處分之瑕疵，故被告所為之行政處分於法有
    違，應予撤銷云云，資為爭議。
四、經查，本件原告前經被告以九十二年五月二十二日府建使字
    第０九二００九二二六０號函及九十二年八月二十一日府建
    使字第０九二０一一六八六０號函核發系爭土地之土石採取
    許可證及土石採取場登記證，分期分區採取土石，許可有效
    期間自九十二年五月二十日起至九十三年五月十九日止，此
    有該土石採取許可證及土石採取場登記證附於訴願卷可憑，
    而原告於所核准之土石採取場第二區土石開採作業完成後，
    曾報請被告於九十二年十二月三十日辦理勘驗完畢執行回填
    作業，嗣經被告於九十三年一月二十八日臨時前往稽查該場
    第二區回填狀況時，發現該場第二區仍在進行不合法開採作
    業，被告遂當場進行量測，復觀諸訴願卷所附九十三年一月
    二十八日現場照片及會勘紀錄所示，被告之稽查人員現場以
    長十四公尺之繩索由土石採取場坡緣向下拋擲，繩索末端距
    離現場開挖區地下水面仍有約一‧五公尺，而現場正在進行
    開採土石之挖土機其機械手臂有半支沒入水底，長度約有三
    至四公尺。據此，坡緣至開挖面深度至少有近十八公尺，與
    原核定計畫深度十公尺相較，顯有超挖之情事；況且，被告
    以九十三年二月十日府建土字第一五七六二號函請原告檢附
    其土石採取場第二區之專業測量技師測量報告，該報告亦顯
    示原告有超挖一八、一四四‧三一立方公尺之土方數量。是
    以，原告未按核定之土石採取計畫採取土石，違反土石採取
    法第二十條之規定甚明。次按，揆諸前揭土石採取法第三十
    九條第一項第一款規定，未依同法第二十條規定核定之土石
    採取計畫採取土石，並辦理水土保持、環境維護、整復及防
    災措施者，被告依法本得裁處五十萬元以上二百五十萬元以
    下罰鍰，是本件被告認原告超挖一八、一四四‧三一立方公
    尺之土方，違規情節嚴重，裁處最高額度之罰鍰二百五十萬
    元，此本為被告裁量權之行使，且該裁量權之行使並未逾越
    其權限，於法尚非有違。另按，參諸土石採取法第一條規定
    ：「為合理開發土石資源，維護自然環境，健全管理制度，
    防止不當土石採取造成相關災害，以達致國家永續發展之目
    的，特制定本法；本法未規定者，適用其他法律之規定。」
    足認土石採取法之立法目的係以土石「開發」之管理為主要
    目的，並兼顧自然環境之維護。是該法之立法目的並非在於
    向違規人追索其因違規所獲之利益，從而原告以其違規採前
    述土石，扣除成本後所獲取之利益僅五十四萬餘元，被告竟
    裁處最高度罰鍰二百五十萬元，於行政程序法第七條之規定
    有違，且有裁量濫用之違法云云，洵屬無據，並不足採。再
    查，行政處分所根據之事實，客觀上明白足以確認者，行政
    機關得不給予陳述意見之機會，此參行政程序法第一百零三
    條第五款規定自明。查觀諸被告九十三年一月二十八日現場
    會勘紀錄之綜合結論所載：「‧‧‧。三、請貴公司於文到
    三日，將陳情意見函復本府辦理，若逾期無陳述意見，則認
    定為違反土石採取法第二十條法令。‧‧‧。」業已給予原
    告陳述意見之機會，而原告卻未提出意見陳述；況且，原告
    違反土石採取法第二十條之行為，由上開被告九十三年一月
    二十八日會勘紀錄、現場照片及原告委託專業技師所作之測
    量報告，已明白足以確認違章事實，縱令被告未給予原告陳
    述意見之機會，依上開說明，亦未違反行政程序法第一百零
    二條規定。是以，原告指稱被告未予原告陳述意見，嗣後亦
    未補正上開行政處分之瑕疵，故被告所為之行政處分於法有
    違，應予撤銷云云，容屬有誤，亦無足採。
五、綜上所述，原告之主張均無足取，則被告以原告違反土石採
    取法第二十條規定，乃依同法第三十九條第一項第一款之規
    定，對原告處罰鍰二百五十萬元，於法並無違誤，訴願決定
    予以維持，亦無不合。原告起訴意旨求為撤銷，為無理由，
    應予駁回。
據上論結，本件原告之訴為無理由，爰依行政訴訟法第一百九十
五條第一項後段、第九十八條第三項前段，判決如主文。
中　　華　　民　　國　九十四　年　  五  　月　二十六  日
                  第二庭審判長法　官　呂佳徵
                              法  官　蘇秋津
                              法  官　林勇奮
上為正本係照原本作成。
如不服本判決，應於判決送達後二十日內向本院提出上訴書狀，
其未表明上訴理由者，應於提起上訴後二十日內向本院提出上訴
理由書（須按對造人數附繕本）；如於本判決宣示或公告後送達
前提起上訴者，應於判決送達後二十日內補提上訴理由書（須附
繕本）。未表明上訴理由者，逕以裁定駁回。提起上訴應預繳送
達用雙掛號郵票七份（每份三十四元）。
中　　華　　民　　國　九十四　年　  五  　月　二十六  日
                              法院書記官　黃玉幸
